臺灣新北地方法院刑事判決
110年度金訴字第989號
公  訴  人  臺灣新北地方檢察署檢察官
被      告  邵永鑫


上列被告因違反洗錢防制法等案件，經檢察官提起公訴（110年
度偵字第24277號），本院判決如下：
    主  文
邵永鑫犯三人以上共同詐欺取財罪，處有期徒刑壹年貳月。
未扣案之犯罪所得新臺幣參仟元沒收，於全部或一部不能沒收或
不宜執行沒收時，追徵其價額。
    事  實
一、邵永鑫於民國109年3月初某日，加入真實姓名年籍不詳綽號
    「阿松」成年男子所屬之詐欺集團(下稱本案詐欺集團；被
    訴參與犯罪組織罪嫌，不另為公訴不受理之諭知，詳後述)
    ，擔任提領詐欺贓款之車手。邵永鑫與「阿松」及其所屬之
    本案詐欺集團成員共同意圖為自己不法之所有，基於三人以
    上詐欺取財及洗錢之犯意聯絡，由邵永鑫先於109年3月初某
    日，在新北市新莊區公園路上，將其申辦之中國信託商業銀
    行股份有限公司帳號000000000000號帳戶(下稱本案帳戶)之
    存摺、提款卡及其密碼、身分證件等(下合稱本案帳戶資料)
    交與「阿松」，「阿松」則給付新臺幣（下同）3千元做為
    報酬，並將上開提款卡併同工作機1台(該工作機嗣已歸還「
    阿松」而未扣案)交與邵永鑫，供後續指示提款所用。而本
    案詐欺集團不詳成員則於109年2月17日起，先後以LINE暱稱
    「張妍」、「隨昱而安」之名義，向張鈞雄佯稱：在「鼎盛
    智能理財」網路平台投資可獲利云云，致張鈞雄陷入錯誤，
    因而依指示於109年3月16日14時31分許、15時7分許，依序
    匯款8萬元、10萬元至本案帳戶；復由邵永鑫依指示於同日1
    4時33分許、15時18分許，持本案帳戶提款卡操作ATM接續提
    領8萬元、10萬元後，攜至新北市新莊區公園路上某處全數
    交與「阿松」收受而繳回本案詐欺集團。邵永鑫與本案詐欺
    集團成員即以上開分工方式製造金流斷點，致無從追查前揭
    詐欺犯罪所得之去向、所在而將之掩飾、隱匿。嗣張鈞雄發
    覺受騙報警處理，始查知上情。
二、案經張鈞雄訴由新北市政府警察局板橋分局報告臺灣新北地
    方檢察署檢察官偵查起訴。
    理  由
壹、證據能力部分
    本判決引用被告以外之人於審判外之陳述，檢察官、被告邵
    永鑫於本院準備程序、審理時對於該等證據能力均未爭執，
    且迄於言詞辯論終結前亦無聲明異議（見本院卷第135、140
    頁）。本院審酌上開證據資料之作成之情況，並無違法取證
    或其他瑕疵，且與待證事實具有關聯性，認為以之作為證據
    為適當，依刑事訴訟法第159條之5規定，均有證據能力。又
    所引非供述證據，與本案均有關聯性，且查無違反法定程序
    取得之情，依刑事訴訟法第158條之4反面解釋，亦均有證據
    能力。
貳、實體部分
一、認定事實所憑之證據及理由：
    前揭事實，業據被告於偵訊、本院準備程序及審理時均坦承
    不諱（見偵卷第239-241頁；本院卷第115-118頁），核與證
    人即告訴人張鈞雄於警詢時之證述（見偵卷第21-27頁），
    情節大致相符，並有告訴人提出之LINE對話截圖、網路匯款
    交易截圖（見偵卷第91-115頁）、中國信託商業銀行股份有
    限公司111年1月17日中信銀字第111224839015513號函暨所
    附存款基本資料、交易明細、金融卡、存摺均無掛失紀錄（
    見本院卷第31-82頁）等在卷可佐，基上，足徵被告之前揭
    任意性自白核與客觀事實相符，堪以採信。綜上所述，本案
    事證已臻明確，被告犯行堪以認定，應依法論科。
二、論罪科刑：
(一)罪名：
　1.被告於本院準備程序時自陳：我在本案及遭臺灣高雄地方檢
    察署起訴、現由臺灣高雄地方法院審理中的案件，是同一個
    組織，我是為同一個組織工作；「阿松」跟我要帳戶時我就
    知道這是詐欺；當初用工作機叫我去提款的人就是「阿松」
    ，我知道除了「阿松」，裡面還有別人在幫忙工作等語（見
    本院卷第117-118頁），是被告主觀上已知悉與其共同犯罪
    之人有「阿松」及本案詐欺集團不詳成員，是被告所為已該
    當刑法第339條之4第1項第2款之三人以上共同詐欺取財罪。
　2.一般洗錢罪：按洗錢防制法第14條第1項規定：「有第2條各
    款所列洗錢行為者，處7年以下有期徒刑，併科新臺幣500萬
    元以下罰金。」，而按洗錢防制法第15條之特殊洗錢罪，係
    在無法證明前置犯罪之特定不法所得，而未能依洗錢防制法
    第14條之一般洗錢罪論處時，始予適用。倘能證明人頭帳戶
    內之資金係前置之特定犯罪所得，即應逕以一般洗錢罪論處
    ，自無適用特殊洗錢罪之餘地。另過去實務認為，行為人對
    犯特定犯罪所得之財物或利益作直接使用或消費之處分行為
    ，或僅將自己犯罪所得財物交予其他共同正犯，祇屬犯罪後
    處分贓物之行為，非本條例所規範之洗錢行為，惟依新法規
    定，倘行為人意圖掩飾或隱匿特定犯罪所得來源，而將特定
    犯罪所得直接消費處分，甚或交予其他共同正犯予以隱匿，
    或由共同正犯以虛假交易外觀掩飾不法金流移動，即難認僅
    單純犯罪後處分贓物之行為，應仍構成新法第2條第1或2款
    之洗錢行為（最高法院108年度台上字第1744號、第3086號
    判決意旨參照）。本案係先由詐欺集團不詳成員對告訴人施
    以詐術，致其陷於錯誤而依指示匯款後，再由被告將款項提
    領並交予「阿松」，由於洗錢防制法第3條第2款明定刑法第
    339條詐欺取財罪為洗錢行為之前置犯罪（即同法第2條所稱
    之特定犯罪），是被告依上開分工，將贓款透過「阿松」層
    層轉交而繳回本案詐欺集團不詳成員之行為，即產生隱匿詐
    欺犯罪所得去向之效果，使偵查機關無法藉由資金之流向追
    查犯罪，揆諸前揭說明，核與洗錢防制法第14條第1項規定
    之一般洗錢罪之要件相合。
  3.核被告所為，係犯刑法第339條之4第1項第2款之三人以上共
    同詐欺取財罪、洗錢防制法第14條第1項之一般洗錢罪。
(二)共同正犯：被告就3人以上共同犯詐欺取財、一般洗錢罪等
    犯行，與本案詐欺集團不詳成員間，有犯意聯絡及行為分擔
    ，應論以共同正犯。然刑法第339條之4第1項第2款之三人以
    上共同詐欺取財罪，其本質即為共同犯罪，是主文毋庸再於
    「三人以上共同詐欺取財罪」前記載「共同」，併此敘明。
(三)罪數關係：
　1.接續犯：被告以多次提款行為而將告訴人所匯款項提領一空
    ，被告所為各次一般洗錢犯行，犯罪目的同一，侵害同一法
    益，各行為之獨立性極為薄弱，依一般社會健全觀念，在時
    間差距上，難以強行分開，在刑法評價上，以視為數個舉動
    之接續施行，合為包括之一行為予以評價，較為合理，故應
    論以接續犯之一罪。
　2.想像競合：被告所犯三人以上共同犯詐欺取財罪及一般洗錢
    犯行，既在同一犯罪決意及計畫下所為行為，雖然時、地，
    在自然意義上並非完全一致，然仍有部分合致，且犯罪目的
    單一，依一般社會通念，認應評價為一行為方符合刑罰公平
    原則，即屬一行為觸犯數罪名之想像競合犯，均應依刑法第
    55條前段之規定，從一重之三人以上共同犯詐欺取財罪處斷
    （最高法院98年度台上字第1912號判決意旨參照）。
(四)刑之減輕事由：洗錢防制法第16條第2項規定：「犯（洗錢
    防制法）前2條之罪，在偵查或審判中自白者，減輕其刑」
    。然按想像競合犯之處斷刑，本質上係「刑之合併」，其所
    謂從一重處斷，乃將想像競合犯組成之評價上數罪，合併為
    科刑一罪，其所對應之刑罰，亦合併其評價上數罪之數法定
    刑，而為一個處斷刑。易言之，想像競合犯侵害數法益者皆
    成立犯罪，論罪時必須輕、重罪併舉論述，同時宣告所犯各
    罪名，包括各罪有無加重、減免其刑之情形，亦應說明論列
    ，量刑時併衡酌輕罪部分量刑事由，評價始為充足，然後依
    刑法第55條前段規定「從一重處斷」，非謂對於其餘各罪可
    置而不論。因此，法院決定處斷刑時，雖以其中最重罪名之
    法定刑，做為裁量之準據，惟於裁量其輕重時，仍應將輕罪
    合併評價在內（最高法院108年度台上字第4405號判決意旨
    參照）。被告依指示提領詐欺所得贓款並交予「阿松」，而
    該當一般洗錢罪之構成要件事實，業據被告於本院審理時已
    自白明確，原應就其所犯一般洗錢罪，依上開規定減輕其刑
    ；惟被告所犯一般洗錢罪屬想像競合犯其中之輕罪，亦即被
    告就前開犯行係從一重之三人以上共同詐欺取財罪處斷，就
    被告此部分想像競合輕罪得減刑部分，依上開說明，僅由本
    院於後述依刑法第57條量刑時一併衡酌該部分減輕其刑事由
    ，附此說明。
(五)爰審酌被告明知詐欺集團猖獗，危害社會，竟仍提供本案帳
    戶並依指示提領詐欺贓款，俾利隱匿其去向，而與本案詐欺
    集團成員共同為三人以上共同犯詐欺取財及一般洗錢之犯行
    ，致告訴人受有財產損害，危害社會治安，所為實值非難；
    惟念被告犯後坦承犯行，且就一般洗錢罪犯行，於偵查、審
    判中均自白明確，有如前述；考量被告犯罪之動機、目的、
    手段、犯行分工及參與程度、告訴人之財產損失金額等情節
    ；兼衡被告自陳高職畢業、從事油漆工作、月薪約4 萬元、
    需要撫養媽媽、妹妹、1名子女、家庭經濟狀況勉持等家庭
    與生活狀況（見本院卷第144-145頁）等一切情狀，量處如
    主文所示之刑。
三、沒收部分：
    按「犯罪所得，屬於犯罪行為人者，沒收之；前二項之沒收
    ，於全部或一部不能沒收或不宜執行沒收時，追徵其價額」
    ，刑法第38條之1第1項前段、第3項分別定有明文。又按共
    同正犯犯罪所得之沒收、追徵，應就各人所分得之數為之。
    所謂各人「所分得」之數，係指各人「對犯罪所得有事實上
    之處分權限」而言。因此，若共同正犯各成員內部間，對於
    犯罪所得分配明確時，應依各人實際所得宣告沒收（最高法
    院107年度台上字第2989號判決意旨參照）。被告自陳因提
    供本案帳戶資料獲得3千元之報酬等語（見本院卷第143-144
    頁），核屬被告之犯罪所得，且未賠償或返還告訴人，為避
    免被告因犯罪而坐享犯罪所得，揆之前揭說明，應依刑法第
    38條之1第1項前段規定宣告沒收，於全部或一部不能沒收或
    不宜執行沒收時，依同條第3項規定，追徵其價額。
五、不另為不受理諭知部分：
(一)公訴意旨另認被告上開犯行，亦涉犯組織犯罪防制條例第3
    條第1項後段之參與犯罪組織罪嫌等語。
(二)按倘若行為人於參與詐欺犯罪組織之行為繼續中，先後多次
    為加重詐欺之行為，因參與犯罪組織罪為繼續犯，犯罪一直
    繼續進行，直至犯罪組織解散，或其脫離犯罪組織時，其犯
    行始行終結。故該參與犯罪組織與其後之多次加重詐欺之行
    為皆有所重合，然因行為人僅為一參與犯罪組織行為，侵害
    一社會法益，屬單純一罪，應僅就「該案中」與參與犯罪組
    織罪時間較為密切之首次加重詐欺犯行論以參與犯罪組織罪
    及加重詐欺罪之想像競合犯，而其他之加重詐欺犯行，祗需
    單獨論罪科刑即可，無需再另論以參與犯罪組織罪，以避免
    重複評價。是如行為人於參與同一詐欺集團之多次加重詐欺
    行為，因部分犯行發覺在後或偵查階段之先後不同，肇致起
    訴後分由不同之法官審理，為裨益法院審理範圍明確、便於
    事實認定，即應以數案中「最先繫屬於法院之案件」為準，
    以「該案件」中之「首次」加重詐欺犯行與參與犯罪組織罪
    論以想像競合。縱該首次犯行非屬事實上之首次，亦因參與
    犯罪組織之繼續行為，已為該案中之首次犯行所包攝，該參
    與犯罪組織行為之評價已獲滿足，自不再重複於他次詐欺犯
    行中再次論罪，俾免於過度評價及悖於一事不再理原則。至
    於「另案」起訴之他次加重詐欺犯行，縱屬事實上之首次犯
    行，仍需單獨論以加重詐欺罪，以彰顯刑法對不同被害人財
    產保護之完整性，避免評價不足（最高法院109年度台上字
    第3945號判決意旨參照）。
(三)被告因將本案帳戶提供與詐欺集團不詳成員用以受領另案告
    訴人潘綺萱遭詐欺所匯款項，復於109年3月17日17時56分、
    57分許，依指示分別提領5萬元各1次(共計10萬元)後，交與
    不詳之人，因而涉犯組織犯罪條例第3條第1項之參與犯罪組
    織罪嫌，前經臺灣高雄地方檢察署檢察官以109年度偵字第1
    0249號、第13206號、第13270號、第20005號、110年度偵字
    第1650號、第3446號提起公訴，並於110年10月27日繫屬於
    臺灣高雄地方法院，現由該法院以110年度金訴200號案件(
    下稱前案)審理中等情，有上開起訴書、臺灣高等法院被告
    前案紀錄表在卷可佐（見本院卷第13-14、83-111頁）。被
    告稱其前案與本案係加入同一詐欺集團，且兩案中提供之金
    融帳戶相同等語（見本院卷第117頁），參以被告於前案起
    訴書所載之提領贓款時間與本案之提款時間甚為接近，且均
    係使用本案帳戶犯之，足認被告所述應可採信。再者，被告
    加入本案詐欺集團時起，陸續參與詐欺犯行，直至為警查獲
    止，並無證據證明期間有自首或脫離該犯罪組織之情事，其
    始終為詐欺集團之一員，違法情形即繼續進行。是依上開說
    明，被告參與本案詐欺集團犯罪組織犯行，既於110年10月2
    7日繫屬於臺灣高雄地方法院，早於本案繫屬時間（110年12
    月27日），為避免重複評價，不應就本案被告所犯之加重詐
    欺取財犯行，另論以參與犯罪組織罪，檢察官就此重複起訴
    ，本應為不受理之諭知，惟起訴意旨認此部分若成立犯罪，
    與上開被告所犯加重詐欺取財及一般洗錢罪間，有想像競合
    之裁判上一罪之關係，爰不另為不受理之諭知。
據上論斷，應依刑事訴訟法第299條第1項前段（依判決精簡原則
，僅記載程序法條文），判決如主文。　
本案經檢察官李冠輝提起公訴，檢察官陳姵伊到庭執行職務。
中　　華　　民　　國　　111 　年　　5 　　月　　17　　日
                  刑事第十八庭  審判長法  官  詹蕙嘉
                                      法  官  劉明潔
                                      法  官  劉容妤
上列正本證明與原本無異。
如不服本判決，得於判決書送達之日起20日內，以書狀敍述理由
（須附繕本），向本庭提出上訴。　
                                      書記官  謝昀真 
中　　華　　民　　國　　111 　年　　5 　　月　　19　　日
附錄本判決論罪科刑法條
【刑法第339條之4】
犯第三百三十九條詐欺罪而有下列情形之一者，處一年以上七年
以下有期徒刑，得併科一百萬元以下罰金：
一、冒用政府機關或公務員名義犯之。
二、三人以上共同犯之。
三、以廣播電視、電子通訊、網際網路或其他媒體等傳播工具，
    對公眾散布而犯之。
前項之未遂犯罰之。
【洗錢防制法第14條】
有第二條各款所列洗錢行為者，處七年以下有期徒刑，併科新臺
幣五百萬元以下罰金。
前項之未遂犯罰之。
前二項情形，不得科以超過其特定犯罪所定最重本刑之刑。